臺灣高雄地方法院民事判決　九十一年訴字第二七號
　　原　　　告　華僑商業銀行股份有限公司清水分公司
　　法定代理人　丁○○
　　訴訟代理人　丙○○
　　被　　　告　甲○○
　　　　　　　　乙○○○
右當事人間塗銷所有權移轉登記等事件，本院判決如左：
    主    文
被告甲○○、乙○○○就坐落如附表所示不動產之贈與行為應予撤銷。
被告乙○○○就前項如附表所示不動產，於九十年五月十七日經高雄市政府地政處楠
梓地政事務所所為之所有權移轉登記應予塗銷。
訴訟費用由被告負擔。
    事　　實
甲、原告方面
  一、聲明：
    (一)被告甲○○與被告乙○○○於民國（下同）九十年五月十七日就附證一表列所
      示之不動產所為夫妻贈與移轉登記之法律行為應予撤銷，並塗銷其所有權移轉
      登記，回復登記予被告甲○○所有。
    (二)訴訟費用由被告等連帶負擔。
　二、陳述：
    (一)被告甲○○前於八十五年五月十八日簽立授信約定書予原告，並依據授信約定
      書向原告借款新台幣（下同）五百萬元整。詎被告甲○○自九十年二月二十八
      日起即未再履約繳付本息，依約定其喪失期限利益，全部債務視為到期。該債
      權計算至九十一年五月廿四日之未償本金、利息、違約金等數額，總計被告甲
      ○○已積欠原告四百九十萬四干四百五十元整，迄未償還。原告於九十年四月
      十二日向台南地方法院聲請對甲○○發支付命令，於同年月二十四日獲台南地
      方法院九十年度促字第一六三０九號支付命令，並於同年十月十六日核發支付
      命令確定證明書，原告與被告甲○○之債權債務關係已獲確定。查被告甲○○
      於逾期後，原告正聲請保全程序之際，竟於同年五月十七日將其所有坐落高雄
      市○○區○○段四六六地號土地及其上建物門牌號碼高雄市○○區○○路八十
      八巷十六號之不動產（下稱系爭不動產），以夫妻贈與為由，移轉登記與被告
      乙○○○，並向高雄市楠梓地政事務所辦理所有權移轉登記。
    (二)被告甲○○雖抗辯「其提供予原告之借款擔保品（座落於台中市○○區○○段
      第五四號土地及其上建物同地段第一二一六建號，門牌號碼：台中市○○區○
      ○路八三巷十二弄四一號三樓）（下稱系爭抵押房地），其市價經參考鄰近不
      動產買賣市價後，約有五百三十七萬餘元，足以清償原告債權四百三十一萬餘
　　　元．．．」云云。惟被告甲○○所提出之證物：不動產買賣契約書是否屬實，
　　　已有疑問，若屬真實，充其量亦僅對於該不動產買賣雙方有效，另該不動產買
　　　賣契約是否有進一步之價金交付、買賣標的物移轉占有之物權行為，被告甲○
　　　○並未舉證，以實其說。於此難認為該不動產買賣契約書所示之每建坪單價、
　　　不動產總價，可供作為計算被告甲○○所有系爭抵押房地之「市價」參考。實
　　　則，被告甲○○所有系爭抵押房地公告現值僅一百零七萬六千餘元，遠低於原
　　　告對於被告甲○○債權總額。若參考鄰近地區相似標的物之法拍行情價（因本
　　　件系爭抵押物業於九十一年三月聲請強制執行），約在每建坪三萬二千元左右
　　　，系爭抵押物約為八十坪，核算其法拍成交價亦僅約二百五十餘萬元，此價金
　　　尚應扣除以公告地價計算之土地增值稅（減半增收數額約為：三萬一千五百零
　　　五元）。則無論就上述系爭抵押房地之公告現值，或法拍成交價而言，均遠低
　　　於被告甲○○所稱「市價」達五百三十七萬餘元之譜。
    (三)原告與被告甲○○間清償債務事件，雖另有連帶保證人陳振松及林聰寮等二人
      ，原告雖已就此二人名下之不動產採取保全措施（案號：台中地方法院九十年
      執全入字第二一一五號），惟保證人陳振松另向原告借款七百十八萬九千二百
      七十七元業已逾期，原告對其已取得台中地方法院九十年度促字第二００九七
      號確定之支付命令，且該假扣押之不動產大多已設定高額抵押權；至於保證人
      陳振松除向原告借款外，向他行庫借款共計三千一百三十萬元，原告假扣押案
      係併入他行庫假扣押案，該假扣押標的恐無剩餘殘值。
    (四)至於被告甲○○稱：其尚有高雄市○○段地號八二三土地一筆，抗辦其贈與行
      為並未害及原告債權。惟查上開土地係一處集合住宅之土地，被告甲○○持份
      萬分之五十，即十四點０二平方公尺，其上建物無一處為甲○○所有，倘被告
      甲○○認為該筆土地甚有價值且能出售，請儘速出售並將價款用以清償對原告
      所負債務。
    (五)綜上，判決所定系爭房地之價值以土地公告現值為標準，則本件被告甲○○所
      有系爭抵押房地之客觀價值，縱不以對被告最不利之土地公告現值一百零七萬
      六十餘元，而以最能反映市場成交價之法拍成交價二百五十餘萬元為準，則被
      告甲○○原應以其所有財產，為一切債務之總擔保，現因系爭不動產贈與被告
      乙○○○，致其名下財產已不足對原告清償，則被告間就系爭不動產之贈與行
      為，自有害於原告債權，從而原告依民法第二百四十四條第一項之規定，撤銷
      被告間之贈與行為之債權行為及物權行為，洵屬正當。
  三、證據：
      提出不動產附表、授信約定書、借據、台南地方法院九十年促字第一六五０號
      支付命令及確定證明書影本、委託仲介出售契約、台中地方法院九十年度促字
      第二００九七號支付命令及確定證明影本、聯合徵信中心查詢單各乙份、甲○
      ○八十九年度國稅局財產明細影本乙件、台中地院併案通知函影本乙份不動產
      謄本二份、土地謄本影本十份。
乙、被告方面：
  一、聲明：
    (一)原告之訴駁回。
    (二)訴訟費用由原告負擔。
    (三)如受不利判決，願供擔保請准宣告免為假執行。
  二、陳述：
    (一)民法第二百四十四條第一項固規定「債務人所為之無償行為，有害及債權者，
      債權人得請求撤銷之」，惟債權人行使撤銷權之要件，須具備債務人所為之法
      律行為有害及債權。而所謂有害及債權，謂因債務人之行為，致債權不能獲得
      滿足。換言之，因債務人之行為而致積極的減少財產，或消極的增加債務，因
      而使債權陷於清償不能、或困難之狀態。若債務人雖為減少財產或增加債務之
      行為，而其資產、信用及勞務等，尚足以清償債務時，對於債權既無妨礙，自
      不得撤銷之。而設定有擔保物權之債權，如其擔保物之價值超過債權額，則債
      權已獲得保障，債權人即毋庸行使撤銷權，以資保全，乃屬當然，最高法院五
      十五年台上字第二八三九號、五十九年台上字第三一三號判例意旨可稽。經查
      ，被告積欠原告之借款債務，有以系爭抵押房地，設定抵押權予原告，故原告
      之債權既有擔保物權，則債權當已受保障無訛。
    (二)就坐落台中市○○區○○段第二九四地號土地及其上建物門牌號碼台中市○○
　　　區○○路六三號四樓，與被告甲○○所有台中市○○區○○段第五四號土地及
　　　其上違物門牌號碼台中市○○區○○路八三巷十二弄四一號三樓地緣鄰近。該
　　　房地之成交價為每坪約六萬二十六百元，依此類推，被告甲○○系爭抵押房地
　　　市價亦有五百三十七萬四干八百三十六元，足以清償原告債權四百三十一萬二
　　　十八百八十五元。縱不斯認，執行法院就遭執行之系爭抵押房地亦已鑑價，結
　　　果為五百二十七萬元，而原告對被告之本息債權共計為四百三十一萬二十八百
　　　八十五元，故以被告所有之上開供擔保房地之現值，顯然足以清償原告之債權
　　　。雖原告一再陳稱系爭抵押房地經法拍後，其拍定價必遠低於鑑定價格或市場
　　　價格，故被告仍有企圖詐害原告債權之行為云云，惟查，被告等所為之贈與行
　　　為是否有害及原告債權，應以贈與行為之時為判斷時點，並非以日後財產處分
　　　時之處分價值為標準。今被告之贈與行為係於九十年五月十七日，當時被告甲
　　　○○所有財產價值，至少在不動產方面，即有系爭抵押房地一棟，而就該房地
　　　價值而論，在執行處於九十一年五月間鑑價時，仍尚存五百二十七萬元之價值
　　　，則鑒於近二年之房地價格波動並不大，可推知在被告二人為贈與行為時，至
　　　少被告李崑山名下尚有價值五百二十七萬元之財產存在，而當時原告對被告之
　　　借款債權僅四百多萬，足見被告所為之贈與行為並未害及原告之債權。
    (三)再者，被告除系爭土地外，名下尚有坐落高雄市○○區○○段第八二三號之土
    　地及其上建物門牌號碼高雄市○○區○○路一九一巷十五號之五一棟，準此，
　　　被告等所為之贈與行為，顯未害及原告債權。故原告訴請被告塗銷所有權登記
　　　，實無理由。
  三、證據：
      提出土地及建物所有權狀、土地所有權狀、不動產買賣契約書各乙份、台中地
      方法院民事執行處通知書乙件、民事執行處拍賣通知二件。
丙、本院依職權函高雄市楠梓地政事務所調取被告甲○○名下之不動產登記謄本。
　　理　　由
一、原告主張：被告甲○○前於八十五年五月十八日向原告借款五百萬元整。詎被告
    甲○○自九十年二月二十八日起即未再履約繳付本息，依約定其喪失期限利益，
    全部債務視為到期。計算至九十一年五月廿四日之未償本金、利息、違約金等數
    額，總計被告甲○○已積欠原告四百九十萬四干四百五十元整。原告於九十年四
    月十二日向台南地方法院聲請對甲○○發支付命令，於九十年十月十六日核發支
    付命令確定證明書，原告與被告甲○○之債權債務關係已獲確定。然被告甲○○
    於逾期後，原告聲請保全程序之際，竟於九十年五月十七日將其所有系爭不動產
    以夫妻贈與為由，移轉登記與被告乙○○○，並向高雄市楠梓地政事務所辦理所
    有權移轉登記。因被告甲○○所有系爭抵押房地公告現值僅一百零七萬六千餘元
    ，遠低於原告對於被告甲○○債權總額。若參考鄰近地區相似標的物之法拍行情
    價，系爭抵押物核算其法拍成交價亦僅約二百五十餘萬元，此價金尚應扣除以公
    告地價計算之土地增值稅。則無論就上述糸爭抵押物之房地公告現值，或法拍成
    交價而言，均遠低於被告甲○○所辯稱系爭抵押房地「市價」達五百三十七萬餘
    元之譜。雖原告與被告甲○○間清償債務事件，另有連帶保證人陳振松及林聰寮
    等二人，原告雖已就此二人名下之不動產採取保全措施，惟該假扣押標的恐無剩
    餘殘值。至於被告甲○○雖稱其尚有高雄市○○段地號八二三土地一筆，抗辦其
    贈與行為並未害及原告債權。惟查上開土地係一處集合住宅之土地，被告甲○○
    持份萬分之五十，即十四點０二平方公尺，其上建物無一處為甲○○所有。依法
    被告甲○○既應以其所有財產，為一切債務之總擔保，現因系爭不動產贈與被告
    乙○○○，致其名下財產已不足對原告清償，則被告間就系爭不動產之贈與行為
    ，自有害於原告債權，從而原告依民法第二百四十四條第一項之規定，撤銷被告
    間之贈與行為之債權行為及物權行為，洵屬正當有據。
二、被告則以：被告積欠原告之系爭借款債務，有以系爭抵押房地，設定抵押權予原
    告，就與系爭房地地緣鄰近房地之成交價為每坪約六萬二十六百元計算，被告李
    崑山系爭房地市價亦有五百三十七萬四干八百三十六元，足以清償原告債權四百
    三十一萬二十八百八十五元；縱不斯認，執行法院就該遭執行之系爭抵押房地亦
    之鑑價結果為五百二十七萬元，而原告對被告之本息債權共計為四百三十一萬二
    十八百八十五元，故以被告所有之上開供擔保房地之現值，顯然足以清償原告之
    債權，則債權當已受保障無訛。是原告堅稱該擔保物權並不足以清償債權額，並
　　非事實，原告所稱實不足採。甚且被告甲○○尚有高雄市○○區○○段第八二三
　　號土地一筆足供清償，是以本件被告所為之贈與行為，準此，被告等所為之贈與
　　行為，顯未害及原告債權。故原告訴請被告塗銷所有權登記，實無理由等語資為
　　抗辯。
三、本件原告主張被告甲○○向其借款之事實，業據其提出與所述相符之授信約定書
    、借據各一紙為證，被告甲○○對於向原告借款一事，亦不爭執，堪信為真。原
    告另主張就上開借款被告逾期未繳後，已於九十年四月十二日對之聲請發支付命
    令，並於同年十月十六日取得確定證明，詎被告甲○○竟於同年五月十七日將其
    所有系爭房地贈與其妻即被告乙○○○，因就借款所設定之系爭抵押房地，並不
    足清償欠款，被告間於原告對之聲請發支付命令後取得確定證明前，所為之贈與
    行為，顯有詐害原告債權之虞，應予撤銷等情，則為被告所否認，並以前揭情詞
    置辯。是本件兩造之主要爭執點厥為被告甲○○將系爭房地贈與被告乙○○○之
    際，是否有害及原告之債權，而得將被告間之贈與行為撤銷並塗銷移轉登記？本
    院審酌如下：
    (一)按債務人所為之無償行為，有害及債權者，債權人得聲請法院撤銷之，民法第
      二百四十四條第一項定有明文。是否有害及債權，以債務人行為時定之，故有
      害於債權之事實，須於行為時存在，苟於行為時有其他足以清償債務之財產，
      縱日後債務人財產減少，仍不構成詐害行為（最高法院九十年度台上字第二一
      九四號判決參照）。
    (二)經查，被告甲○○自八十五年五月十八日向原告借款因逾期未清償迄至被告間
      贈與行為發生前之九十年四月二十四日止尚積欠本金計共四百三十三萬二千三
      百五十八元，就該債權雖被告辯稱：被告甲○○曾以系爭抵押房地設定抵押權
      以供擔保，依鄰近系爭抵押房地之房價每坪約六萬零二十六百元計算，系爭抵
      押房地市價亦有五百三十七萬四干八百三十六元，縱依執行法院鑑價結果亦有
　　　五百二十七萬元；並且被告甲○○尚有高雄市○○區○○段第八二三號土地及
　　　其上建物門牌號碼高雄市○○區○○路一九一巷十五號之五一棟，足供清償對
　　　於原告之債權。惟：
    　1.被告所提出鄰近系爭抵押房地之不動產買賣契約書，是否有進一步之價金交
　　　　付、買賣標的物移轉占有之物權行為，被告甲○○均未舉證，以實其說。且
　　　　該買賣標的之土地坐落順和段第二九四號及其上門牌碼號為台中市○○區○
　　　　○路六三號四樓，而被告系爭抵押房地土地座落順和段第五四號及其上門牌
　　　　號碼為台中市○○區○○路八三巷十二弄四一號三樓。二者非但土地座落地
　　　　號不同，一為第二九四號、一為第五四號，相距二百餘號，市價不可一概而
　　　　論；甚且依系爭抵押房地之門牌號碼觀之亦應係座落於街頭巷弄間，衡情市
　　　　價必較鄰近馬路房地之市價為低。況該買賣契約成立於九十年九月六日相較
　　　　於被告間贈與契約成立於同年五月九日，二者亦已間隔四個月，其間市價之
　　　　波動如何被告均未舉證，從而該買賣契約並無從證明系爭抵押房地之市價為
　　　　何。
      2.再者，被告是否害及債權，應以被告甲○○為贈與行為之九十年五月九日定
      　之。雖系爭抵押房地鑑價結果為五百二十七萬元，然鑑價時日係九十一年五
      　月間，二者相距一年；並且系爭抵押房地既經查封拍賣，則執行法院所定拍
　　　　賣底價均較鑑定價格為低，依現行拍賣實況及目前房市景況，縱為拍定，其
　　　　拍定價格亦無從高出所定底價許多。況系爭抵押房地位處街頭巷弄間並非黃
　　　　金地段，依贈與行為當時房市景氣尚未復甦，房地產市況尚未回春之際，欲
　　　　以原鑑定價格拍定，顯屬不可能，且通常均須至第三拍始得拍定，甚或第三
　　　　拍仍無法拍定，準此，系爭抵押房地經拍定後所得金額，自必較鑑定價格為
　　　　低。從而，徒依鑑價結果即謂系爭抵押房地之市價已足清償原告之債權，實
　　　　不足採。
      3.至於，被告辯稱甲○○尚有高雄市○○區○○段第八二三號土地及其上建物
      　門牌號碼高雄市○○區○○路一九一巷十五號之五一棟，足供清償。然被告
      　僅提出第八二三地號土地之所有權狀，至於門牌號碼高雄市○○區○○路一
      　九一巷十五號之五一之建物是否座落其上，被告並無從舉證，況被告甲○○
      　於該筆土地上之持分僅一萬分之五十，所占極微，縱依該筆土地於八十九年
      　七月公告現值每平方公尺二萬四千三百八十元計算，所值未及三十萬相較於
      　被告所負之高額債務達四百多萬元而言，實不足清償。
    (三)綜據上述，被告甲○○對於原告之債權，雖以系爭抵押房地供作擔保，然衡諸
      被告間為贈與行為之時，該擔保物之價值顯低於其債權額甚多；並且於贈與行
      為時，被告之其他財產相較於原告之債權額，亦顯屬過低，實不足以清償原告
      之債權。並且，被告甲○○除上開資產外，亦無其他財產足供清償。職是，被
      告甲○○之財產既已不足清償對於原告之債務，而竟仍將系爭房地贈與被告乙
      ○○○，致使被告甲○○陷於無資力，被告間之贈與行為，顯已害及原告之債
      權，依法自得予以撤銷，於撤銷後被告乙○○○並應塗銷其所有權移轉登記，
      回復登記予被告甲○○所有。準此，原告之請求，洵無不合，應予准許。
四、兩造其餘攻擊及防禦方法，經審酌結果，均與本件判決之結果無影響，爰不一一
    論述，併予敘明。
五、據上論結，本件原告之訴為有理由，依民事訴訟法第七十八條、第八十五條第一
    項前段，判決如主文。
中　　　華　　　民　　　國　　　九十一　　年　　八　　　月　　十六　　　日
                                    臺灣高雄地方法院民事第二庭
~B法　　　官　陳建中
右為正本係照原本作成
如不服本判決，應於送達後廿日內，向本院提出上訴狀並表明上訴理由，如於本判決
宣示後送達前提起上訴者，應於判決送達後十日內補提上訴理由書（須附繕本）。
中　　　華　　　民　　　國　　　九十一　　年　　八　　　月　　十六　　　日
~B法院書記官　林宜正
